臺灣板橋地方法院民事判決　　　　　　　94年度勞訴字第11號
原　　　告　戊○○
　　　　　　甲○○
被　　　告　板橋榮民之家
法定代理人　乙○○
訴訟代理人　范宗熙律師
上列當事人間給付資遣費等事件，本院於民國94年12月5 日言詞
辯論終結，判決如下：
    主  文
被告應給付原告戊○○新臺幣壹拾捌萬肆仟參佰參拾陸元，及自
民國九十四年二月四日起至清償日止，按年息百分之五計算之利
息。
原告其餘之訴駁回。
訴訟費用由被告負擔五分之一，原告戊○○負擔二十五分之二，
餘由原告甲○○負擔。
　　事實及理由
一、原告主張：原告戊○○、甲○○各自民國81年9月1日、86年
    3月1日起受僱於被告，分別擔任水電工及服務員之工作。嗣
    因經費拮据，須就現有員工7 人中裁減2 人，依理應以年資
    較淺之職員丙○○及工友馮水加為去職對象，但因渠等為管
    理單位退休轉任，受到特權包庇，並設計當事人丙○○球員
    兼裁判，主持裁員會議（按慣例會議主席須由主官擔任），
    藉機偽造會議紀錄呈報（紀錄簽名為丁○○，但就筆跡比對
    ，卻為當事人丙○○兼主席1 人包辦），指原告甲○○自認
    年資較淺，原告戊○○在會中表示另有高就，謊稱2 人均為
    自願辭職，其中原告戊○○並未參加會議。被告將原告戊○○、甲○○裁員，應依勞動基準法給付原告戊○○、甲○○
    資遣費新臺幣（下同）244,73 2元、145,700 元。又原告甲○○遭被告裁員後，使其原在臺北泰山所購之住宅，因而無
    力負擔貸款，自89年7 月起至91 年7月失業止，已向中央信
    託公司繳交之貸款416,736 元及購屋訂金20萬元，計為616,
    736 元。爰依勞動基準法之規定及侵權行為損害賠償之法律
    關係，請求如訴之聲明等語。併為聲明：(一)被告應給付原告
    戊○○244,732 元，及自90年7 月2 日起至清償日止，按年
    息百分之五計算之利息。(二)被告應給付原告甲○○762, 436
    元，及自90年7 月2 日起至清償日止，按年息百分之五計算
    之利息。
二、被告則以：
  (一)原告戊○○、甲○○請求資遣費部分：
    依勞動基準法之規定，雇主對於勞工解約時，始有給付資遣
    費之規定，若勞工自行辭職者，則無此項給付資遣費之規定
    。原告戊○○、甲○○均係自動辭職者，此有板橋榮家臺北
    榮民宿舍91年5月24日員工座談會議紀錄第5點記錄及同日值
    日表可稽，以及證人丙○○、丁○○到庭結證屬實，是原告
    此項請求，顯然依法無據。原告戊○○、甲○○於88年11月
    1 日起始由被告榮家接管，至91年5 月份辭職，在職期間計
    為2年6個月，即以91年5 月份所支領之工作補助費計算，原
    告甲○○每月為19,215元，原告戊○○每月為18,746元，依
    勞動基準法第17條第1項第1款規定計算，其資遣費應為工資
    之2 個半月，亦即原告戊○○所得請求者僅為46,865元，原
    告甲○○為48,037元。
  (二)原告甲○○請求損害賠償部分：
    原告甲○○所提購屋損失部分，其所提之房屋所有權狀所有
    權人為李得麟，與原告所請求者毫無法律上之因果關係等語
    ，資為抗辯。並聲明：原告之訴駁回。
三、兩造均不爭執之事實：
  (一)88年11月1 日行政院退除役官兵輔導委員會臺北市榮民服務
    處（下稱榮服處）將臺北市榮民宿舍交給被告代管，臺北榮
    民宿舍的上級單位是被告，榮民宿舍只是宿舍，不是一個單
    位，原告戊○○、甲○○之前是由榮服處僱用，代管後由被
    告僱用，原告戊○○、甲○○自臺北榮民宿舍離職時，僱用
    人為被告（見本院94年度板勞調字第3 號卷第19至21頁之臺
    灣臺北地方法院93年度勞訴字第78號民事判決）。
  (二)原告戊○○、甲○○各自81年9月1日、86年3月1日起受僱於
    被告，分別在臺北榮民宿舍擔任水電工及服務員之工作，迄
    91年7 月1 日離職（見本院94年度板勞調字第3 號卷第11頁
    ）。
  (三)原告甲○○有參加91年5 月24日之板橋榮家臺北榮民宿舍員
    工座談會議，但原告戊○○則未參加（見本院94年度板勞調
    字第3 號卷第12至16頁、見本院卷第86頁、第107至115頁）
    。
四、原告主張：原告戊○○、甲○○各自81年9月1日、86年3月1
    日起受僱於被告，分別在臺北榮民宿舍擔任水電工及服務員
    之工作，迄91年7 月1 日離職之事實，為被告所不爭執，並
    有91年5 月24日之板橋榮家臺北榮民宿舍員工座談會議紀錄
    、原告戊○○91年度綜合所得稅各類所得資料清單、臺北縣
    政府函、臺灣臺北地方法院93年度勞訴字第78號民事判決（
    見本院94年度板勞調字第3 號卷第12至21頁）為證，堪信為
    真實。
五、原告主張：被告將原告戊○○、甲○○裁員，應依勞動基準
    法給付原告戊○○、甲○○資遣費244,732元、145,700元。
    又原告甲○○遭被告裁員後，使其原在臺北泰山所購之住宅
    ，因而無力負擔貸款，自89年7 月起至91年7 月失業止，已
    向中央信託公司繳交之貸款416,736 元及購屋訂金20萬元，
    計為616,736 元。爰依勞動基準法之規定及侵權行為損害賠
    償之法律關係，請求如訴之聲明等語。被告則辯稱：原告戊○○、甲○○均係自動辭職者，是其請求，顯然依法無據。
    原告戊○○、甲○○於88年11月1 日起始由被告榮家接管，
    至91年5 月份辭職，在職期間計為2年6個月，即以91年5 月
    份所支領之工作補助費計算，原告甲○○每月為19,215元，
    原告戊○○每月為18,746元，依勞動基準法第17條第1項第1
    款規定計算，其資遣費應為工資之2 個半月，亦即原告戊○○所得請求者僅為46,865元，原告甲○○為48,037元等語。
    經查：
  (一)按「非有左列情形之一者，雇主不得預告勞工終止勞動契約
    ：二  虧損或業務緊縮時。」、「雇主依前條（第16條）終
    止勞動契約（即雇主依第11條或第13條但書規定終止勞動契
    約）者，應依左列規定發給勞工資遣費：一  在同一雇主之
    事業單位繼續工作，每滿一年發給相當於一個月平均工資之
    資遣費。二  依前款計算之剩餘月數，或工作未滿一年者，
    以比例計給之。未滿一個月者以一個月計。」、「工資：謂
    勞工因工作而獲得之報酬；包括工資、薪金及按計時、計日
    、計月、計件以現金或實物等方式給付之獎金、津貼及其他
    任何名義之經常性給與均屬之。平均工資：謂計算事由發生
    之當日前六個月內所得工資總額除以該期間之總日數所得之
    金額。工作未滿六個月者，謂工作期間所得工資總額除以工
    作期間之總日數所得之金額。工資按工作日數、時數或論件
    計算者，其依上述方式計算之平均工資，如少於該期內工資
    總額除以實際工作日數所得金額百分之六十者，以百分之六
    十計。」、「本法第2條第3款所稱之其他任何名義之經常性
    給與係指左列各款以外之給與。一、紅利。二、獎金：指年
    終獎金、競賽獎金、研究發明獎金、特殊功績獎金、久任獎
    金、節約燃料物料獎金及其他非經常性獎金。三、春節、端
    午節、中秋節給與之節金。四、醫療補助費、勞工及其子女
    教育補助費。五、勞工直接受自顧客之服務費。六、婚喪喜
    慶由雇主致送之賀禮、慰問金或奠儀等。七、職業災害補償
    費。八、勞工保險及雇主以勞工為被保險人加入商業保險支
    付之保險費。九、差旅費、差旅津貼及交際費。十、工作服
    、作業用品及其代金。十一、其他經中央主管機關會同中央
    目的事業主管機關指定者。」，勞動基準法第11條第2 款、
    第16條、第17條、第2 條第3 款、第4 款、勞動基準法施行
    細則第10條分別定有明文。次按民事訴訟如係由原告主張權
    利者，應先由原告負舉證之責，若原告先不能舉證，以證實
    自己主張之事實為真實，則被告就其抗辯事實即令不能舉證
    ，或其所舉證據尚有疵累，亦應駁回原告之請求。又請求履
    行債務之訴，除被告自認原告所主張債權發生原因之事實外
    ，應先由原告就其主張此項事實，負舉證之責任，必須證明
    其為真實後，被告於其抗辯事實，始應負證明之責任，此為
    舉證責任分擔之原則（最高法院17年上字第917 號、43年臺
    上字第377 號判例意旨參照）。
  (二)原告戊○○並未參加91年5 月24日之板橋榮家臺北榮民宿舍
    員工座談會議等情，既為兩造所不爭執，應信為真，故卷附
    之上開員工座談會議紀錄第5 點主席丙○○之報告「本次裁
    減員工各1 人，工友方面因水電工戊○○另謀高就，自動離
    職，已減少1 人」等語（見本院卷第107至111頁），則有進
    一步審究之必要。又卷附由丁○○所載之同日值日表「召開
    員工座談會：討論裁員事宜，甲○○、戊○○等兩員自願辭
    職不做」等語（見本院卷第116 頁），亦因原告戊○○並未
    參加上開員工座談會議，而不能據以證明原告戊○○有自願
    辭職之事實。再者，證人丙○○證稱：原告戊○○沒有參與
    開會，所以我們才談他另有高就等語（見本院卷第87頁）及
    證人丁○○證稱：原告戊○○部分，我有請他來開會，他說
    我工作都不做了，還開什麼會，他沒有遞辭呈，他不做要跟
    丙○○講，丙○○再轉告榮家。紀錄（即上開員工座談會議
    紀錄）的筆跡是丙○○的筆跡，他代表我寫的，當時開會的
    目的是要減少人手，留下來的工作量要增加。當時原告戊○○是不願意增加工作量，所以我們紀錄才這樣寫，原水電工
    ，他如果留下來的話，就要兼增加三、四樓知清潔工作。原
    告戊○○後來何時離職我不清楚，印象中好像至7 月1 日，
    薪水都沒有了，他是裁員離職等語（見本院卷第95至98頁）
    。足見，原告戊○○僅係單純不同意於水電工作之外，兼做
    清潔工作及拒絕參加91年5 月24日之板橋榮家臺北榮民宿舍
    員工座談會議，其確未向被告表示自願辭職，而係由被告以
    經費拮据（業務緊縮）為由，將原告戊○○裁員（資遣）至
    明。是原告主張被告將原告戊○○裁員，應依勞動基準法給
    付原告戊○○資遣費，即屬有據，應予准許。被告辯稱：原
    告戊○○係自動辭職等語，即乏依據，尚不足取。
  (三)88年11月1 日榮服處將臺北市榮民宿舍交給被告代管，臺北
    榮民宿舍的上級單位是被告，榮民宿舍只是宿舍，不是一個
    單位，原告戊○○、甲○○之前是由榮服處僱用，代管後由
    被告僱用，原告戊○○、甲○○自臺北榮民宿舍離職時，僱
    用人為被告等情，為兩造所不爭執，並有臺灣臺北地方法院
    93年度勞訴字第78號民事判決（見本院94年度板勞調字第3
    號卷第19至21頁）附卷可稽，應信為真。矧原告戊○○、甲○○自臺北榮民宿舍離職時，僱用人既為被告，則原告戊○○、甲○○因遭被告資遣而離職時，自應由被告負責給付資
    遣費，且被告亦應就原告戊○○、甲○○於88年11月1 日被
    告代管前之工作年資一併負責，而不應將被告代管前之原告
    戊○○、甲○○工作年資除外。是被告辯稱：原告戊○○、
    甲○○於88年11月1 日起始由被告榮家接管，至91年5 月份
    辭職，在職期間計為2年6個月等語，尚乏依據，洵不可取。
  (四)原告戊○○自81年9月1日起受僱於被告，擔任水電工之工作
    ，迄91年7 月1 日離職之事實，已如前述，則原告戊○○之
    工作年資計9 年又10個月。原告雖主張原告戊○○平均工資
    為24,888元（見本院94年度板勞調字第3 號卷第11頁）等語
    ，惟查，原告所主張之年終獎金及加菜金非屬經常性給與，
    故非工資，應予扣除。原告所主張之原告戊○○月薪19,456
    元，原告並未提出任何證明。又原告戊○○91年7 月1 日離
    職前六個月內所得工資總額除以該期間之總日數所得之平均
    工資為何，亦未經原告陳明或證明，自難認原告主張原告戊○○平均工資為24,888元為可採。應以被告所自認之原告戊○○每月薪資為18,746 元（見本院卷第105、117、118頁）
    為可採。則依勞動基準法第17條第1款、第2款規定，原告戊○○得請領資遣費之基數為9又10/12，其得請求之資遣費為
    184,336元（即18,746元×（9＋10/12）＝184,336）。
  (五)查原告甲○○參加91年5 月24日之板橋榮家臺北榮民宿舍員
    工座談會議時，曾表示：「服務台減少1 人，因我後來，我
    自願離職，惟希望不要讓榮民誤會我是因為被告狀離職。」
    等語，有上開員工座談會議紀錄（見本院卷第107至115頁）
    附卷可稽。復據證人丙○○證稱：那次會議我有在場參與會
    議，原告甲○○當場有起來說要自願離職，．．．我們說要
    裁員1 個人，原告甲○○站起來說要自願離職，因為他自認
    來得晚，我們主委陳遠榮當場有在場，所以原告甲○○在場
    講要自願離職，等於係跟被告法定代理人講等語（見本院卷
    第87頁）及證人丁○○證稱：．．．甲○○是自願離職，在
    7 月1 日之前就離職。我僅能證明原告甲○○在座談會中他
    有起來講，他自願離職。．．．確實有以附公告為條件，且
    有公告，但時間不記得等語（見本院卷第96頁），且原告甲○○亦自認：「證人（丁○○）所言是事實但不完整，我要
    被告公告我是自願辭職，我才要自願辭職，要以公告為條件
    。」等語（見本院卷第96頁），且依上開員工座談會議紀錄
    （見本院卷第107至115頁），上級指導員即主委陳遠榮亦當
    場表示「請總幹事公告原告戊○○、甲○○離職經過，以免
    有不實之傳言」等語，由此足見，原告甲○○確係自願離職
    。是被告辯稱：原告甲○○係自願離職等語，即屬有據，應
    予准許。原告主張：被告將原告甲○○裁員，應依勞動基準
    法給付原告甲○○資遣費145,700 元，並依侵權行為損害賠
    償之法律關係賠償原告甲○○616,736 元等語，即乏依據，
    洵不足取。
六、按給付無確定期限者，債務人於債權人得請求給付時，經其
    催告而未為給付，自受催告時起，負遲延責任。其經債權人
    起訴而送達訴狀，或依督促程序送達支付命令，或為其他相
    類之行為者，與催告有同一之效力；遲延之債務，以支付金
    錢為標的者，債權人得請求依法定利率計算之遲延利息；應
    付利息之債務，其利率未經約定，亦無法律可據者，週年利
    率為百分之五，民法第229條第2項、第233條第1項前段及第
    203 條分別定有明文。查原告戊○○對於被告之資遣費請求
    權，係屬於未定給付期限之金錢債權，揆諸上開規定，原告
    戊○○自得請求自調解期日之翌日94年2月4日即受催告時起
    ，負擔法定遲延利息即週年利率（年息）為百分之五計算之
    利息。至原告就原告戊○○部分雖請求自90年7月2日起算上
    開法定遲延利息，惟因原告未能證明原告戊○○業於90年7
    月2 日前催告被告給付，故不得請求自90年7月2日起算之法
    定遲延利息。
七、從而，原告依勞動基準法之規定，請求被告給付原告戊○○
    184,336 元，及自94年2月4日起至清償日止，按年息百分之
    五計算之法定遲延利息，為有理由，應予准許；逾此部分之
    請求，即屬無據，應予駁回。另原告依勞動基準法之規定及
    侵權行為損害賠償之法律關係，請求被告給付原告甲○○76
    2,436 元，及自90年7月2日起至清償日止，按年息百分之五
    計算之利息，即屬無據，應予駁回。
八、本件事證已臻明確，兩造其餘攻擊、防禦方法及舉證，經本
　　院審酌後，認對於判決結果均無影響，爰不一一論述，併此
　　指明。
據上論結，本件原告之訴一部為有理由，一部為無理由，依民事
訴訟法第79條、第85條第1項但書，判決如主文。
中　　華　　民　　國　　94　　年　　12　　月　　19　　日
                  民事第一庭    法  官  楊千儀
以上正本證明與原本無異。
如對本判決上訴，須於判決送達後20日內向本院提出上訴狀（需
按他造人數附繕本）。
中　　華　　民　　國　　94　　年　　12　　月　　19　　日
                              　書記官　簡青根
